【裁判字號】    96,訴,2540
【裁判日期】    970731
【裁判案由】    返還土地等
【裁判全文】
臺灣臺中地方法院民事判決              96年度訴字第2540號
原      告  乙○○
訴訟代理人  陳惠伶律師
被      告  財團法人私立靜宜大學
法定代理人  丙○○
訴訟代理人  常照倫律師
複 代 理人  張瓊文律師
            蘇若龍律師
            黃琪雅律師
上當事人間請求返還土地事件，本院於中華民國97年7月1日言詞
辯論終結，判決如下：
    主    文
原告之訴及假執行之聲請均駁回。
訴訟費用新台幣玖仟肆佰陸拾元由原告負擔。
    事實及理由
一、按訴訟繫屬中為訴訟標的之法律關係，雖移轉於第三人，於
    訴訟無影響。但第三人如經兩造同意，得聲請代當事人承當
    訴訟，民事訴訟法第254條第1項定有明文，準此可知，受移
    轉之第三人須經兩造同意，始得向法院聲請代當事人承擔訴
    訟。查本件原告本於土地所有權，起訴請求被告拆除地上物
    ，交還土地，並返還所獲得相當於土地租金之不當得利。然
    嗣於民國97年7月1日最後言詞辯論時，經本院當庭諭示被告
    既本於與原告先父王呈雲間之買賣契約而占有土地，且原告
    基於繼承及買賣法律關係，又對被告負有移轉土地所有權之
    義務，則被告顯非無權占有，並據此曉諭原告是否考慮撤回
    訴訟，以減省雙方及法院之勞費，並可聲請退還所繳裁判費
    三分之二。乃原告竟於言詞辯論終結後，迅即於97年7月9日
    辦妥所有權移轉登記於第三人葉玉英名義，並由葉玉英於97
    年7月21日具狀聲請代原告承當訴訟，惟僅提出本件原告乙
    ○○所出具之同意書為證，表示原告已同意由第三人葉玉英
    代其承擔訴訟，卻未見其提出被告亦同意其承擔訴訟之資料
    ，是依此情形而論，自難認其承擔訴訟業經兩造同意，故第
    三人葉玉英所為代原告承擔訴訟之聲請，於法尚有未合，難
    以准許，本院並已另行以裁定駁回其聲請。因此，原告於本
    件訴訟繫屬中，縱將訴訟標的之土地所有權移轉於第三人，
    然依上說明，其實施訴訟之權能，並不因之而受影響，自仍
    為適格之當事人，合先敘明。
二、原告主張：坐落台中縣沙鹿鎮○○○段北勢坑小段142-9地
    號土地（下稱系爭土地）為原告祖產，所有權人原為王大
    ，嗣王大死後，其繼承人迄至民國95年12月15日始辦理繼
    承登記，亦為共有人之一之原告擬取得所繼承土地之全部所
    有權，然唯恐其他共有人不願出賣各該應有部分，遂委請友
    人甲○出面向其他共有人價購，經甲○取得所有權後，再於
    96年5月4日將系爭土地所有權移轉登記予原告。乃被告竟將
    系爭土地據為己用，於其上鋪設道路及種植樹木等地上物，
    以之作為被告學校校園之一部分，無權占有該土地達二十幾
    年之久，則伊自得依據民法第184條及第767條規定，請求被
    告拆除系爭土地上之道路及樹木等地上物，並返還該土地。
    又被告無權占有系爭土地，獲有相當於土地租金之利益，致
    伊之所有權利受有損害，則伊基於民法第179條之規定，自
    得請求被告返還自伊取得系爭土地所有權之翌日即96年5月5
    日起至被告拆除地上物返還土地之日止所獲得相當於土地租
    金之不當得利。且有關租金之金額，不應受土地法第105條
    準用第97條規定之限制，爰以低於市場價值之土地公告現值
    之總價百分之10據以計算被告所獲得相當於土地租金之不當
    得利，計自96年5月5日起至96年9月4日止，被告所獲得相當
    於土地租金之不當得利為24,248元（計算方式：97×7,500
    元×10％÷12＝6,062元，6,062元×4＝24,248元）；另自
    96年9月5日起至被告拆除地上物返還土地之日止，被告每月
    所獲得相當於土地租金之不當得利為6,062元，伊就此部分
    並有提起將來給付之訴之必要，爰一併為請求，而提起本件
    訴訟。並聲明：（1）被告應將系爭土地上如附圖所示編號A
    部分面積0.0033公頃之道路、編號B部分面積0.0027 公頃之
    人行步道、編號C部分面積0.0034公頃之花圃、編號D部分面
    積0.0002公頃之停車場及編號E部分面積0.0001公頃之停車
    場等地上物拆除，將土地返還原告；（2）被告應給付原告
    24,248元，及自起訴狀繕本送達翌日起至清償日止，按週年
    利率百分之5計算之利息；（3）被告應自96年9月5日起至返
    還系爭土地之日止，按月給付原告6,062元；（4）願供擔保
    ，請准宣告假執行。
三、被告則以：系爭土地原為訴外人王大所有，嗣王大死亡
    ，其子王銅、王卿裕及王呈雲均未辦理繼承登記，而長子王
    銅及次子王卿裕又接連死亡，被告因校地使用之需，乃與王
    呈雲磋商系爭土地之買賣事宜。王呈雲表示系爭土地為其所
    有及自用，並出具切結書，表示「．．．．．．所有權人王
    大已死亡多時，無法辦理繼承移轉，．．．，日後如能辦
    理移轉登記時，願意出面辦理．．．」等情，雙方並於74
    年3月18日締結買賣契約。詎王大竟尚有其他繼承人，並
    由其他繼承人辦理繼承登記，而由訴外人甲○買受系爭土地
    。然系爭土地係坐落於被告校園中，並作為道路通行之用，
    無法另作其他用途，為一般人所不願購買，乃甲○於96年2
    月15日取得系爭土地所有權後，原告竟隨即於同年4月23日
    向其購買該土地，並於同年5月4日辦妥所有權移轉登記，旋
    即要求被告以遠高於市場行情之價購買系爭土地，故原告與
    甲○間之買賣契約是否真正？即該買賣契約是否通謀而為虛
    偽意思表示？誠有詳加推求之必要。倘二者並無購買系爭土
    地之真意，則買賣契約應屬無效，原告即不得就該買賣契約
    對被告進行任何主張。更何況系爭土地係作為校地使用，且
    已使用二十餘年，若遽由原告收回，其行使權利之結果，自
    己雖不無利益，然卻將造成被告校園之通行不便，使校園之
    整體規劃受限，更使芸芸師生蒙受重大不利益，對教學、學
    習之權益影響甚大，故原告行使權利之結果，對被告造成之
    損害，實甚於原告所能獲得之利益，堪認原告行使權利係以
    損害他人為主要目的。且原告明知系爭土地已成為校地，且
    該土地原所有權人之繼承人王呈雲已將該土地出賣予被告，
    仍有計劃以人頭甲○出面輾轉購地，再提起本訴，原告蓄意
    為權利濫用甚明，自應駁回其訴。又縱認原告請求被告返還
    系爭土地有理，原告請求以土地公告現值總價百分之10作為
    相當於租金之利益之計算基準，亦嫌過高。系爭土地既坐落
    在被告校園之內，並不繁榮，故應以土地公告現值總價百分
    之5作為計算基準等語，資為抗辯。並聲明：（1）駁回原告
    之訴；（2）如受不利判決，願供擔保請准宣告免為假執行
    。
四、兩造不爭執之事實：
（一）系爭土地原為王大所有，嗣王大於54年11月13日死亡
      ，該土地依法由其子女王呈雲及王銅等人共同繼承，然未
      辦理繼承登記。其後王呈雲於82年3月18日死亡，其子乙
      ○○即原告與系爭土地之其他繼承人始於95年12月15日就
      系爭土地辦妥繼承登記。
（二）原告與訴外人甲○約定由甲○出面為買受人，向系爭土地
      之其他共有人買受系爭土地，並於96年2月15日辦妥所有
      權移轉登記為甲○所有，其後甲○旋再以買賣為原因，於
      96年5月4日將系爭土地所有權移轉登記為原告名義。
（三）原告之父王呈雲曾於74年3月18日與被告訂立不動產買賣
      契約書，將系爭土地之所有權全部出賣予被告，王呈雲並
      簽立切結書，載明系爭土地尚無法辦理繼承移轉，俟該土
      地能辦理移轉登記時，願出面辦理。
（四）系爭土地坐落於被告校園中，該土地如附圖所示A部分面
      積0.0033公頃土地現作為道路使用，B部分面積0.0027公
      頃土地係作為人行步道使用，C部分面積0.0034公頃土地
      作為花圃使用，D部分面積0.0002公頃及E部分面積0.0001
      公尺土地則作為停車場使用。
五、查系爭土地之所有權於96年5月4日登記為原告名義，惟被告
    占有該土地作為學校校園之一部分，系爭土地如附圖所示A
    部分面積0.0033公頃，B部分面積0.0027公頃，C部分面積
    0.00 34公頃，D部分面積0.0002公頃及E部分面積0.0001公
    尺之土地現由被告分別作為道路、人行步道、花圃及停車場
    使用，為兩造所不爭執之事實，並有土地登記謄本及現場照
    片附卷可稽，復經本院勘驗明確，制有勘驗筆錄及囑託台中
    縣清水地政事務所繪制鑑定圖在卷可考，自堪信為真實。惟
    原告主張被告無權占有系爭土地，應將該土地上之地上物拆
    除，將土地返還原告，並給付所獲得相當於土地租金之不當
    得利等情，則為被告所否認，並以前揭情詞置辯。是本件兩
    造爭執之重點，顯在於：（1）原告與訴外人甲○間就系爭
    土地買賣之債權行為及物權行為是否均屬通謀虛偽意思表示
    ，俱為無效？（2）被告占有使用系爭土地，是否屬無權占
    有？經查：
（一）原告與訴外人甲○間就系爭土地買賣之債權行為及物權行
      為是否均屬通謀虛偽意思表示，俱為無效？
      系爭土地原為王大所有，嗣王大於54年11月13日死亡
      ，該土地依法由其子女王呈雲、王卿裕、王銅、王素嬌及
      其他繼承人共同繼承，然未辦理繼承登記。其後王呈雲於
      82 年3月18日死亡，其子乙○○即原告與系爭土地之其他
      繼承人始於95年12月15日就系爭土地辦妥繼承登記等情，
      為兩造所不爭執，並有系爭土地之異動索引及本院向台中
      縣清水地政事務所調取之該繼承登記案卷（含戶籍謄本、
      繼承系統表、切結書等資料）附卷可稽，堪信為真正。嗣
      原告為單獨取得系爭土地之所有權，乃委請訴外人甲○出
      面向其他共有人買受各該應有部分，經甲○取得系爭土地
      之全部所有權後，再將之移轉登記予原告，亦據原告陳明
      在卷，並經證人甲○證述：原告與伊先生係朋友，原告稱
      系爭土地為祖產，但因有部分共有人不願將土地賣給他，
      故請伊出面購買，將系爭土地先過戶在伊名下，但買賣土
      地之款項實際上係由原告出資，之後再將系爭土地過回原
      告名義等情屬實，可見原告係委任甲○出面向系爭土地之
      其他共有人購買各該應有部分事宜，並由甲○於96年2月
      15日以自己名義取得系爭土地之全部所有權後，再於同年
      5月4日以買賣為原因，將系爭土地所有權移轉登記為原告
      名義，此復為兩造所不爭執，足徵甲○確基於與其前手間
      所成立之買賣關係，而取得系爭土地之所有權。復參諸甲
      ○向系爭土地之共有人購買系爭土地時，其中共有人蔣月
      桂部分，因行方不明，故而依土地法第34條之1之規定，
      依法提存其應得之價金，業據原告提出提存書及土地買賣
      所有權移轉契約書為證，並經本院向台中縣清水地政事務
      所調取該次所有權移轉登記案卷查閱無誤，由此益徵甲○
      與其前手間所成立之買賣債權契約及所有權移轉登記之物
      權行為係基於雙方真意合致訂立，非屬通謀虛偽意思表示
      ，其債權契約及物權行為均屬有效，從而，甲○基於合法
      有效之此等法律行為，完成土地所有權移轉登記，依法自
      取得系爭土地之所有權。是被告質疑甲○與其前手間就系
      爭土地所成立之買賣債權行為及物權行為均屬通謀虛偽意
      思表示，應為無效云云，殊無可取。玆甲○受原告委任出
      面處理取得系爭土地所有權事宜，並以自己名義取得該土
      地之所有權後，依約再將系爭土地之所有權移轉登記予原
      告，則原告當然已合法取得該土地之所有權。是被告抗辯
      原告與甲○間之契約係出於通謀虛偽意思表示，應屬無效
      ，原告不得本於無效之法律行為對被告為任何之主張云云
      ，自亦無可採。
（二）被告占有使用系爭土地，是否屬無權占有？
 （1）系爭土地現雖為原告所有，然原告之父王呈雲生前曾於74
      年3月18日與被告訂立不動產買賣契約書，將系爭土地之
      所有權全部出賣予被告，王呈雲並簽立切結書，載明系爭
      土地尚無法辦理繼承移轉，俟該土地能辦理移轉登記時，
      願出面辦理，為兩造所不爭執之事實，並經證人丁○○結
      證稱：被告於20幾年前委託一位先生來找伊，稱要買校地
      ，伊即帶那位先生去找地主，系爭土地原來之地主為王大
      ，但當時王大已過世，故伊即去找地主之兒子王呈雲
      ，嗣後雙方談妥王呈雲同意讓被告使用土地，俟土地可以
      辦理過戶時，再將土地過戶予被告，被告並開票予王呈雲
      ，買賣價金係以當時土地之公告現值加四成計算，買清的
      （台語），其餘稅捐均由被告負擔。王呈雲確有蓋章於不
      動產買賣契約書及切結書上，伊亦有在該份不動產買賣契
      約書之仲介人欄蓋章，表示擔任見證人等語明確，復有被
      告所提出於74年3月18日書立之各該不動產買賣契約書及
      切結書為證，足見原告之父王呈雲生前確曾於74年3月18
      日將系爭土地全部出賣予被告，應屬實在。
 （2）按買賣並非處分行為，故公同共有人中之人，未得其他公
      同共有人之同意，出賣公同共有物，應認為僅對其他公同
      共有人不生效力，而在締約當事人間非不受其拘束，最高
      法院著有71年台上字第5051號判例可資參照。查系爭土地
      原為王呈雲之父王大所有，王大於54年11月13日死亡
      後，該土地即屬其遺產，為其繼承人全體公同共有。而王
      大之繼承人除王呈雲外，尚有王卿裕及其他繼承人，此
      有卷存之繼承系統表可稽（附於台中縣清水地政事務所之
      繼承登記案卷），故系爭土地依法自應屬王呈雲與王卿裕
      及其他繼承人公同共有。縱王呈雲將系爭土地出賣予被告
      時，並未得其他繼承人（即公同共有人）之同意，而對其
      他繼承人不生效力，然在締約當事人即王呈雲與被告間並
      非不受其拘束。此因擅行出賣公同共有物，係屬債權行為
      ，亦即負擔行為，出賣人僅負有交付其物並移轉其所有權
      之義務，出賣人或者仍可從其他公同共有人取得所有權，
      再對買受人給付，或可使其他公同共有人逕對買受人交付
      買賣標的物，並移轉其所有權，客觀上並非給付不能，故
      於締約當事人間，其買賣契約仍屬有效。玆原告之父王呈
      雲於74年3月18日將屬於繼承人公同共有之系爭土地出賣
      予被告，其買賣契約既屬有效，則王呈雲對被告即負有
      交付系爭土地，並移轉該土地所有權予被告之義務。
 （3）次按繼承人自繼承開始時，承受被繼承人財產上之一切權
      利義務，民法第1148條定有明文。查王呈雲已於82年3月
      18日死亡，有戶籍謄本可稽，原告既為其子，揆之上開規
      定，即應承受被繼承人王呈雲財產上之一切權利義務。玆
      王呈雲將系爭土地全部出賣予被告後，尚未為所有權移轉
      登記，即已死亡，則其負為移轉登記使被告取得系爭土地
      所有權之義務，於繼承開始時即由其繼承人之原告承受。
      是則，被告既基於買賣契約占有使用系爭土地，且原告又
      負有移轉該土地所有權予被告之義務。從而，原告自不得
      以系爭土地所有權尚未移轉登記為由，主張買受人之被告
      為無權占有。故原告主張被告與其父王呈雲間所簽立之買
      賣契約，僅有債權之效力，不能執此對抗基於「買賣」法
      律關係而取得系爭土地所有權之原告云云，應係不明或誤
      解原告之父王呈雲與兩造三方間之債權債務關係所以致之
      ，要無可採。
 （4）原告雖另主張王呈雲與被告簽立買賣契約迄今，已22年有
      餘，早已逾15年之請求權時效，王呈雲之繼承人依法得為
      請求權時效完成之抗辯云云。惟按，按消滅時效完成，僅
      債務人取得拒絕履行之抗辯權，得執以拒絕給付而已，其
      原有之法律關係並不因而消滅。在土地買賣之情形，倘出
      賣人已交付土地與買受人，雖買受人之所有權移轉登記請
      求權之消滅時效已完成，惟其占有土地既係出賣人本於買
      賣之法律關係所交付，即具有正當權源，原出賣人自不得
      認係無權占有而請求返還，業經最高法院85年台上字第38
      9號判例闡釋甚明。查被告固早於74年3月18日即就系爭土
      地與原告之父王呈雲訂立不動產買賣契約書，然觀諸王呈
      雲於同日所另立具之切結書，其上既特別記載：「．．．
      查所有權人王大已死亡多時，無法辦理繼承移轉，今後
      代同意出售．．．，日後如能辦理移轉登記時，願意出面
      辦理屬實．．．」等情，則被告就系爭土地所有權移轉登
      記請求權是否應認為自上開買賣契約書訂約日即74年3月
      18日起即可行使，顯然尚存有疑義。縱認被告於締約日起
      即可行使系爭土地所有權移轉登記請求權，而無法律上障
      礙，且計至89年3月17日止，即已罹於15年之時效而消滅
      ，然被告既本於買賣關係而受交付、占有使用系爭土地，
      則其占有系爭土地，即具有正當權源，原出賣人王呈雲之
      繼承人之原告自不得以被告之所有權移轉登記請求權之消
      滅時效已完成為由，認被告係無權占有，並侵害其所有權
      ，而依民法第184條及第767條規定，請求被告返還系爭土
      地。是原告認被告無權占有而請求返還系爭土地，於法自
      有未合，不應准許。又被告占有系爭土地，既屬有權占有
      ，則原告主張被告無權占有系爭土地，獲有相當於土地租
      金之利益，因依不當得利法律關係，請求被告返還自原告
      取得系爭土地所有權之翌日即96年5月5日起至交還系爭土
      地之日止，按系爭土地公告現值總價百分之10計算之相當
      於土地租金之不當得利一節，自亦屬無據，難以准許。
六、綜上所述，原告主張被告無權占有系爭土地，應拆除地上物
    ，並返還土地及所獲得相當於土地租金之不當得利等情，既
    非可採。從而，原告基於民法第184條、第767條及第179條
    之規定，提起本件訴訟，請求：（1）被告應將系爭土地上
    如附圖所示編號A部分面積0.0033 公頃之道路、編號B部分
    面積0.0027公頃之人行步道、編號C部分面積0.0034公頃之
    花圃、編號D部分面積0.0002公頃之停車場及編號E部分面積
    0.0001公頃之停車場等地上物拆除，將土地返還原告；（2
    ）被告應給付原告24,248元，及自起訴狀繕本送達翌日起至
    清償日止，按週年利率百分之5計算之利息；（3）被告應自
    96年9月5日起至返還系爭土地之日止，按月給付原告6,062
    元，為無理由，應予駁回。
七、原告之訴既經駁回，其假執行之聲請亦失所依據，應併予駁
    回。
八、本件事證已臻明確，兩造其餘主張及舉證，與本件判決結果
    尚不生影響，爰不逐一贅敘，併此敘明。
九、本件訴訟費用額確定為9,460元（含裁判費8,260元及證人旅
    費1,200元，合計9,460元），由敗訴之原告負擔。
十、訴訟費用負擔之依據：民事訴訟法第78條。
中    華    民    國    97    年    7    月    31    日
                  民事第二庭    法  官  吳美蒼
正本係照原本作成。
如對本判決上訴，須於判決送達後20日內向本院提出上訴狀。
中    華    民    國    97    年    7    月    31    日
                                書記官


司法院資訊處製作；財團法人民間司法改革基金會備份。
